最高法院刑事判決　　　　　　九十六年度台上字第五五二六號
上　訴　人　台灣高等法院台南分院檢察署檢察官
被　　　告　甲○○
選任辯護人　李季錦律師
　　　　　　洪梅芬律師
　　　　　　涂欣成律師
上列上訴人因被告違反貪污治罪條例案件，不服台灣高等法院台
南分院中華民國九十六年五月二十九日第二審更審判決（九十五
年度上更(一)字第三０二號，起訴案號：台灣台南地方法院檢察署
九十二年度偵字第一三六二號），提起上訴，本院判決如下：
    主  文
原判決撤銷，發回台灣高等法院台南分院。
    理  由
原判決以公訴意旨略稱：被告甲○○（為台南縣新市鄉鄉長李朝
塘之外甥）係台南縣新市鄉公所建設課技士（民國七十八年至八
十七年間），負責承辦該鄉公所工程之測量、監工等業務，係依
法令從事於公務之人員。緣台南縣新市鄉於八十四年間辦理該鄉
潭頂村公墓擴建之擋土牆工程（長一百四十公尺）之規劃與發包
，預算為新台幣（下同）一千萬元之工程時，依該公所所訂定之
「營繕工程暨購置定製變賣財物內部審核程序」規定，如工程預
算金額在五百萬元以上者，則須公開招標。而前揭二項工程經鄉
長李朝塘指示該鄉公所民政承辦人涂昭彬將前揭工程分成「擋土
牆工程」及「公墓工程」二項（下稱系爭工程），該二項工程，
經比價程序後，由大公營造有限公司（下稱大公公司）各以四百
八十萬元之價額得標（此部分檢察官認李朝塘涉嫌圖利罪，業經
第一審為無罪判決確定）。而依工程合約規定均應於開工後一百
八十個工作天即八十五年二月中旬左右完成（即扣除星期假日、
國定紀念日、民俗節日，不包括下雨天，應於八十五年二月二十
六日完工）。惟大公公司雖於八十四年六月二十七日向台南縣新
市鄉公所陳報開工，然實際上遲至八十五年一月十五日為止，前
揭二項工程並未實際開工，被告竟基於意圖為協助大公公司規避
工程逾期完工罰款（每逾期完工一天，需支付工程款總價千分之
一之罰款）之犯意，遂利用擔任上開二項工程監工之身分，明知
大公公司並未向台南縣新市鄉提出工程展延之申請書，卻利用與
上開二項工程無關之台南縣政府來函存參之文號，作為准許前揭
二項工程展期之不實公文書（其中台南縣新市鄉公所八十四年十
一月十四日以八十四所建字第一二二三一號函，係核准新市鄉潭
頂公墓擴建《擋土牆》工程展期；八十四年十一月十五日以八十
四所建字第一二二三０號函，係核准新市鄉潭頂公墓擴建《公墓
工程》工程展期），核准前揭二項工程展期至八十五年五月，使
大公公司免獲逾期八十四個日曆天，共計八十萬六千四百元之罰
款，足生損害於台南縣新市鄉公所之權益。因認被告涉有貪污治
罪條例第六條第一項第四款、刑法第二百十六條行使第二百十三
條之罪，二罪有修正前刑法牽連犯關係，應從一重處斷等語。經
審理後，認為不能證明被告犯罪，因而撤銷第一審依修正前刑法
牽連犯規定論處被告依據法令從事公務之人員，對於主管之事務
，明知違背法令，直接圖利其他私人不法利益，因而獲得利益罪
刑部分之判決，改判諭知被告無罪，固非無見。
惟查原審既於判決理由欄論斷稱：本件系爭公函二份（亦即公訴
意旨所指被告擔任台南縣新市鄉公所建設課技士時，利用擔任系
爭工程監工之身分，所為登載不實之新市鄉公所准許大公公司二
項系爭工程展期之公函二份《一份為八十四所建字第一二二三一
號函、一份為八十四所建字第一二二三０號函》），並無大公公
司來函申請展延工程施工期間之書函及收文號等資料，被告於偵
查中所辯該等資料可能因調查而遺失一節，並不足採信；又證人
即大公公司負責人李素青、大公公司職員林東草於第一、二審證
稱：由李素青書具大公公司申請工程展期申請書後，由林東草至
新市鄉公所送件等語，係迴護被告之詞；證人曹明傑（即案發當
時新市鄉公所建設課長）、黃順章於第一審證稱：本件系爭兩份
准予展期之覆函原稿，伊等二人「有批示過」、「有核過章」等
語，以及證人李朝塘（即鄉長）於九十六年五月十五日在原審法
院證稱「本案兩件工程申請展期的公文我都有見過，我見到大公
營造提出的申請書……」等語，亦係迴護被告之詞或記憶有誤而
為該證述，均不足採為有利於被告之認定證據，被告所辯：伊（
被告）使用八十五年度之公文用紙為上揭系爭公函二份，經鄉長
批核後，積壓至八十五年才發文等語，為不能採信等語（見原判
決理由六之(二)至(五)及理由六之(六)前半段記載），則依照原判決理
由上揭論述，依經驗法則及論理法則，應已足以論斷被告所為新
市鄉公所函覆大公公司之系爭兩份公函，其中八十四所建字第一
二二三一號函，其內容載記「主旨：貴公司申請本鄉新市鄉潭頂
公墓擴建《擋土牆》工程展期案，經查屬實，本所准予展延至八
十五年五月底，請查照。說明：復貴公司八十四年十一月十四日
展期申請」等語，以及八十四所建字第一二二三０號函，其內容
載記「主旨：貴公司申請本鄉新市鄉潭頂公墓擴建《公墓工程》
展期案，經查屬實，本所准予展延至八十五年五月底，請查照。
說明：復貴公司八十四年十一月十四日展期申請書」（見附於他
字第九二一號卷內第十一頁、第十二頁之函文影本），係內容虛
偽不實之公函。詎原判決理由竟又稱：「惟因證人李朝塘、曹明
傑、黃順章於前開證述中均分別證稱系爭公文其均有批示，且系
爭公文中之公文章均係真實，故本院認系爭公文應為真實，僅發
文日期、字號不實，被告並無盜用官章之行為……」等語，（見
原判決理由六之(六)後半段，即原判決書第十一頁第二行至第五行
之記載），原判決所為上揭論斷，不無理由前後矛盾之違誤。(二)
縱如原判決所為論斷，被告並無使大公公司獲得不法利益情事，
不能認被告有被訴圖利犯行。然被告是否有被訴行使公務員職務
上所掌公文書登載不實之犯行？原審未就調查證據後，認相關證
人即上揭李素青等證人所為有利於被告之證述以及被告所為辯解
不足採信之結果，詳予審酌，為正確之判斷，遽為被告無該部分
被訴犯行之判決，所為論斷，與經驗、論理法則不盡相符，自難
認為適法。檢察官上訴意旨執以指摘原判決不當，非無理由，應
認原判決仍有撤銷發回更審之原因。
據上論結，應依刑事訴訟法第三百九十七條、第四百零一條，判
決如主文。
中　　華　　民　　國　九十六　年　　十　　月　 十八 　日
                      最高法院刑事第八庭
                          審判長法官  陳　正　庸
                                法官  賴　忠　星
                                法官  林　開　任
                                法官  宋　　　祺
                                法官  石　木　欽
      本件正本證明與原本無異
                                      書  記  官
中　　華　　民　　國　九十六　年　　十　　月  二十六  日
                                                      ｚ
